【裁判字號】    95,訴,2754
【裁判日期】    951017
【裁判案由】    毒品危害防制條例
【裁判全文】
臺灣臺中地方法院刑事判決  95年度訴字第2754號
公  訴  人  臺灣臺中地方法院檢察署檢察官
被      告  甲○○
上列被告因毒品危害防制條例案件，經檢察官提起公訴（九十五
年度毒偵字第四○二四號、第四一五六號），被告於本院受命法
官行準備程序時，對於犯罪事實為有罪之陳述，經本院合議庭裁
定由受命法官獨任適用簡式審判程序，判決如下：
    主    文
甲○○施用第一級毒品，處有期徒刑拾月。
扣案之第一級毒品海洛因壹包（毛重零點參公克）、第一級毒品
海洛因伍包（合計毛重壹點參肆公克）沒收銷燬之；扣案之注射
針筒陸支沒收。
    犯罪事實
一、甲○○前於民國九十五年間，因施用毒品案件，經本院裁定
    送觀察、勒戒後，認無繼續施用毒品傾向，於九十五年二月
    二十日出勒戒所，由臺灣臺中地方法院檢察署檢察官於九十
    五年二月二十三日以九十五年度毒偵字第四八○號為不起訴
    處分。詎甲○○竟仍不知戒惕，於上開觀察、勒戒執行完畢
    釋放後五年內，復基於反覆施用第一級毒品之集合性犯意，
    自九十五年六月三日起至九十五年八月三十一日上午十一時
    止，在臺中縣豐原市○○街三七巷二三弄九號其居所之房間
    內、臺中縣豐原市○○路上之土地公廟內等處，以每日施用
    一次之頻率，利用注射針筒注射之方式，施用第一級毒品海
    洛因多次。為警分別於：(1)九十五年六月二十日下午五時三
    十分許，在臺中縣豐原市○○街一七三號查獲；(2)九十五年
    八月二十二日下午三時二十分許，在上開臺中縣豐原市○○
    街三七巷二三弄九號內查獲，並扣得海洛因一包（毛重零點
    三公克）、注射針筒三支等物；(3)九十五年八月三十一日下
    午四時四分許，在臺中縣潭子鄉○○○路三百之五號前查獲
    ，並扣得海洛因五包（合計毛重一點三四公克）、注射針筒
    三支等物。
二、案經臺中縣警察局移送及臺中縣警察局豐原分局報告臺灣臺
    中地方法院檢察署檢察官偵查起訴。
    理    由
一、上揭事實，業據被告甲○○於檢察官偵查、本院審理時均坦
    承不諱，其經警方採集尿液送往中山醫學大學附設醫院藥物
    濫用檢測中心以氣相層析質譜儀（ＧＣ／ＭＳ）方法檢驗結
    果，呈第一級毒品海洛因於人體代謝後之嗎啡、可待因陽性
    反應等情，有中山醫學大學附設醫院藥物濫用檢測中心尿液
    檢驗報告二份及前述扣案之第一級毒品海洛因、注射針筒等
    附卷可稽，堪認被告前開自白為真實。被告曾於九十五年間
    ，因施用毒品案件，經本院裁定送觀察、勒戒後，認無繼續
    施用毒品傾向，於九十五年二月二十日出勒戒所，由臺灣臺
    中地方法院檢察署檢察官於九十五年二月二十三日以九十五
    年度毒偵字第四八○號為不起訴處分，亦有前開臺灣高等法
    院被告前案紀錄表、臺灣臺中地方法院檢察署刑案資料查註
    紀錄表及全國施用毒品案件紀錄表附卷可佐，本案事證明確
    ，被告於觀察、勒戒執行完畢釋放後，五年內再犯連續施用
    第一級毒品海洛因之犯行，洵堪認定。
二、法律適用問題：
  (1)查被告甲○○行為後，刑法第五十六條連續犯之規定業於九
    十四年一月七日修正公布刪除，並自九十五年七月一日施行
    ，則被告行為後新法業已刪除連續犯之規定，此刪除雖非犯
    罪構成要件之變更，但顯已影響行為人刑罰之法律效果，自
    屬法律有變更。而被告在特定期間內多次施用海洛因犯行，
    符合舊法對於連續犯規定強調「概括犯意」及「罪名同一」
    之主、客觀要件，自得依修正前刑法第五十六條連續犯之規
    定論以裁判上一罪。但依新法既已將上開連續犯之規定廢除
    ，對於類如吸毒等犯罪型態，是否會因適用數罪併罰而使刑
    罰過重產生不合理之現象，則容待學界及實務以補充解釋之
    方式，發展接續犯之概念，對於合乎「接續犯」或「包括的
    一罪」之情形，認為構成單一之犯罪，以限縮數罪併罰之範
    圍，用以解決上述問題（刑法第五十六條修正理由第四點參
    照）。
  (2)而依最高法院八十六年臺上字第三二九五號判例意旨，數行
    為於同時同地或密切接近之時地實施，侵害同一之法益，各
    行為之獨立性極為薄弱，依一般社會健全觀念，在時間差距
    上，難以強行分開，在刑法評價上，以視為數個舉動之接續
    施行，合為包括之一行為予以評價，較為合理，方屬接續犯
    之範疇。足見「接續犯」之成立係以時、空密接性為前提要
    件，即透過對於同一法益之同種類侵害行為繼續不間斷之實
    行，業已稀釋個別行為之獨立性，致使刑法評價時將之視為
    單一、整體之犯罪行為，以符合社會一般人對於行為概念之
    認知，並與行為人之犯罪目的相互結合。惟被告多次施用海
    洛因犯行跨越期間長達一個月餘之久，且其平均每隔二日左
    右施用一次，各次犯行間亦明顯可分而具有獨立性，核與前
    揭判例意旨所稱「數行為於同時同地或密切接近之時地實施
    」之特性並不相符，已難認合於「接續犯」之前提要件。
  (3)至於學理上「包括一罪」概念中，與施用毒品之犯罪型態較
    有關聯者，應屬「集合犯」之態樣，此即依一般社會通念，
    特定犯罪行為具有反覆實施之特性，立法者於制定刑罰法律
    之初，亦已認知該種行為類型之反覆性，而有意藉由法條中
    客觀構成要件之行為要素，涵括上開具有反覆實施特性之數
    個犯罪行為，仍僅接受一次刑法之評價為已足。施用毒品犯
    罪通常極易成癮，一旦身染毒癮，即有於短時內密集施用之
    傾向，是就業已成癮之施用毒品者而言，如將個別施用行為
    在刑法上逐一評價並分別論處罪刑，恐係無視於該種犯罪類
    型反覆實施之特性，而有使行為人承受過度且顯不相當刑罰
    之疑慮。此乃立法者於制定毒品危害防制條例第十條第一、
    二項施用第一、二級毒品罪時所已知，參諸同條例就施用毒
    品者另有施予觀察、勒戒或強制戒治等戒除毒癮之保安處分
    ，其理自明，將此反覆多次施用毒品犯行列入「集合犯」範
    疇而論以包括一罪，尚稱合理。
  (4)再依學界近來針對刑法連續犯規定廢除後所提出之論述觀察
    ，有認為「集合犯」是指立法者在系爭構成要件所描述、所
    預設之該當行為，本身就具有不斷反覆實施之特性，所以反
    覆實施行為被總括地當成或擬制為一個構成要件行為。基於
    吸毒成癮之道理，施用毒品雖然一次施用就已經足以該當系
    爭構成要件，但接連反覆數次施用毒品者，應僅評價為一個
    施用毒品行為，且依施用毒品具有成癮之特性，反覆成習之
    施用行為才是構成要件違反之典型與常態，單一次之施毒行
    為毋寧說是例外，其性質上應列入構成要件行為單數之「集
    合犯」（參照國立臺灣大學法律學院副教授林鈺雄所著「跨
    連新舊法之施用毒品行為－兼論行為單數與集合犯、接續犯
    概念之比較」一文，刊載於臺灣本土法學雜誌第八十四期第
    一四八頁，二００六年七月號）。有認為依「法的行為單數
    」即「構成要件行為單數」之概念探討，從刑法分則構成要
    件之規定，就法律概念，將數個自然意思、活動，融合為一
    法律上概念之行為，是為一個法律、社會評價之單位而成為
    一個法的行為單數，其種類如：複行為犯、集合犯、繼續犯
    ，其中施用毒品罪即為集合犯之一例（參照東海大學法律系
    教授張麗卿所著「刑法修正與案件同一性－兼論最高法院九
    十年度臺非字第一六八號判決」一文，刊載於月旦法學雜誌
    第一三四期第二二二頁，二００六年七月號）。有認為「集
    合犯」係分則立法時法律概念之創設，使該等行為必然可以
    包括複數之行為。依德國學說上之見解，係指諸如常業犯或
    習慣犯之多數行為，其各別行為本足以獨立成罪，但基於立
    法上刑事政策之考量，將其視為法律上之行為單一。而集合
    犯之複數行為，是建立在主觀要素之基礎上，即數個行為經
    由「反覆實施之意圖」，連結成法律上之一行為。則將施用
    毒品之行為視為集合犯，似未嘗不可（參照國立中正大學犯
    罪防治系教授高金桂所著「接續犯與連續犯之再探討」一文
    ，刊載於「刑事法之基礎與界限－洪福增教授紀念專輯」第
    五二０、五二一頁，二００三年四月一版）。綜上，多數學
    說見解依據施用毒品具有成癮之特性，而將反覆施用毒品行
    為歸類為「集合犯」，乃德國學說上「構成要件行為單數」
    態樣之一種，僅應為包括一罪之評價，均無單就個別施用毒
    品行為論以數罪併合處罰之情形。
  (5)而本次修法關於連續犯規定刪除之原因，固然係源於實務上
    對於連續犯「同一罪名」之認定過寬，所謂「概括犯意」亦
    經常可連綿數年之久，不無鼓勵犯罪之嫌，而使國家刑罰權
    之行使發生不合理之現象，故而將之刪除，應屬法務部所稱
    本次修法「寬嚴並進」之刑事政策中，較不利於行為人之從
    「嚴」措施。然施用毒品犯罪本質上具有成癮性、反覆性，
    所侵害者亦屬單一之社會公共法益，此與修法前針對多數侵
    害個人人身、財產法益之犯行而論以裁判上一罪相比，如將
    反覆施用毒品行為僅予以一次之刑法評價，較不致造成濫用
    連續犯規定之疑慮。況前揭修正理由更明示在廢除連續犯規
    定後，針對吸毒等犯罪類型，應發展「接續犯」及「包括一
    罪」之概念，以限縮數罪併罰之範圍，益見立法者亦深知施
    用毒品犯罪有其本質上之特殊性，倘行為人已因施用毒品成
    癮而反覆為同一之吸毒犯行，仍應視其具體情形論以「構成
    要件之行為單數」，而為「包括一罪」，僅受一次之刑法評
    價，自不能徒執廢除連續犯規定係採從嚴之刑事政策，而謂
    修法後反覆多次施用毒品行為均應予以數罪併罰。
  (6)準此以言，被告甲○○自九十五年六月三日起至同年八月三
    十一日止反覆多次施用第一級毒品海洛因，且平均每日一次
    之頻率施用一次，犯罪行為甚屬密集，顯見被告確已施用毒
    品成癮，揆諸前揭說明，被告所為應論以「構成要件之行為
    單數」中之「集合犯」型態，為「包括一罪」，僅受一次之
    刑法評價。又是否為集合犯為事實認定問題，本院既認定被
    告之多次施用第一級毒品犯行為集合犯，被告整體行為為「
    行為單數」之「包括一罪」，而被告最後犯罪時間為九十五
    年八月三十一日，已為刑法修正施行後，自無新舊法比較之
    問題，附此敘明。
三、核被告甲○○所為，係犯毒品危害防制條例第十條第一項之
    施用第一級毒品罪。被告為供自己施用之目的而持有上開毒
    品，其於施用前後持有海洛因之低度行為，應為施用之高度
    行為所吸收，不另論罪。又被告於九十五年六月二十日下午
    五時三十分許，在臺中縣豐原市○○街一七三號，為警查獲
    施用第一級毒品海洛因之事實，雖經檢察官以九十五年度偵
    字第三二七○號提起公訴後，因本院認係重行起訴而於九十
    五年十月四日以九十五年訴字第二八八號為不受理判決在案
    ，然本院認該等部分之犯罪事實與本件起訴之施用第一級毒
    品部分，具有集合犯之實實上一罪關係，應為本件起訴效力
    所及，自應併予審理，附此敘明。而被告因吸毒成癮，先後
    多次施用第一級毒品海洛因之犯行，因立法者業已考量身染
    毒癮者反覆施用毒品之特性，乃將特定期間內之多數吸毒行
    為，擬制為法律構成要件之行為單數，為集合犯，僅屬包括
    一罪而受一次之法律評價。爰審酌被告甲○○前因施用毒品
    案件，經觀察勒戒後，猶故態復萌，再行密集施用第一級毒
    品海洛因不輟，無視於毒品對於自身健康之戕害及國家對於
    杜絕毒品犯罪之禁令，惡性非輕，亦未能從觀察勒戒之中記
    取教訓，深切體認毒品危害己身健康之鉅，反而再次趁隙施
    用海洛因，足見被告自制能力尚有未足，而有接受相當期間
    監禁教化之必要，以促其及早矯正吸毒惡習，本諸施用毒品
    者均有相當程度之生理成癮性及心理依賴性，其犯罪心態與
    一般刑事犯罪之本質並不相同，為兼顧被告斷絕生理成癮性
    及心理依賴性之必要，量刑實不宜過輕，惟斟酌被告犯後業
    已坦承犯行，頗具悔意等一切情狀，量處如主文所示之刑。
    扣案之海洛因一包（毛重零點三公克）、五包（合計毛重一
    點三四公克），為毒品危害防制條例第二條第二項第一款所
    稱之第一級毒品，應依同條例第十八條第一項前段之規定，
    沒收銷燬之。注射針筒六支（二次查獲各有三支針筒扣案，
    又九十五年度毒偵字第四一五六號卷附之九十五年度保管字
    第四五三九號記載扣案注射針筒僅一支，惟卷內相關搜索扣
    押筆錄、訊問筆錄、卷附查獲時照片所示及被告之自白，本
    院認九十五年八月二十二日扣押之注射針筒數應為三支無訛
    ），為被告所有且供犯罪所用之物，業據其供明在卷，依刑
    法第三十八條第一項第二款規定宣告沒收。
據上論斷，應依刑事訴訟法第二百七十三條之一第一項、第二百
九十九條第一項前段，毒品危害防制條例第十條第一項、第十八
條第一項前段，刑法第十一條、第三十八條第一項第二款，判決
如主文。
本案經檢察官郭景東到庭執行職務。
中    華    民    國    95    年    10    月    17    日
                刑事第七庭  法  官  張清洲
以上正本證明與原本無異。
如不服本判決，應於送達後十日內向本院提出上訴狀（須附繕本
），上訴於臺灣高等法院臺中分院。
                            書記官  沈筱玲
中    華    民    國    95    年    10    月    17    日
附錄論罪科刑法條
毒品危害防制條例第十條第一項：
施用第一級毒品者，處六月以上五年以下有期徒刑。
毒品危害防制條例第十八條第一項：
查獲之第一、二級毒品及專供製造或施用第一、二級毒品之器具
，不問屬於犯人與否，均沒收銷燬之；


司法院資訊處製作；財團法人民間司法改革基金會備份。
